【裁判字號】    92,台上,1584
【裁判日期】    920327
【裁判案由】    違反組織犯罪防制條例
【裁判全文】
最高法院刑事判決                              九十二年度台上字第一五八四號
    上  訴  人  庚○○
    選任辯護人  蔡宏修律師
    上  訴  人  戊○○
                甲○○
    右  一  人
    選任辯護人  蔡宏修律師
    上  訴  人  乙○○
                丙○○
                辛○○
                丁○○
                己○○
                壬○○
右上訴人等因違反組織犯罪防制條例案件，不服台灣高等法院中華民國九十年六月二
十日第二審判決（八十九年度上訴字第三二七一號，起訴案號：台灣板橋地方法院檢
察署八十八年度少連偵字第三０六、三一八、三四五號，八十八年度偵字第一０九０
六號），提起上訴，本院判決如左：
    主  文
原判決關於庚○○、戊○○、甲○○、乙○○、丙○○、辛○○、壬○○、己○○部
分撤銷，發回台灣高等法院。
其他上訴駁回。
    理  由
一關於發回部分（即庚○○、戊○○、甲○○、乙○○、丙○○、辛○○、壬○○、
己○○部分）：
本件原判決認定少年Ａ００（另案移少年法庭）於民國八十七年十二月間
，
在
其叔叔
即上訴人甲○○住處台北縣三重市○路○街一二二巷二號二樓，與郭佳熊等共同成立
三聯會之不良組織，Ａ００為會長，並尊甲○○為長老，吸收在學學生或輟學學
生
為
會員。迄八十八年四月十日，吳家瑋認其三聯會組織鬆散，不易管理，乃與曾為竹聯
幫龍堂總護法之上訴人庚○○接洽，欲藉加入竹聯幫犯罪組織名號約束幫眾，改設立
竹聯幫分堂，庚○○欣然答應，旋由庚○○發起成立天鷹堂之犯罪組織，於同年四月
十五日上午十一時，由甲○○資助上開住處舉行拜堂儀式，並供為天鷹堂堂口，庚○
○為主持犯罪組織，自任堂主、上訴人戊○○為副堂主、少年Ａ００為總護法，
吸
收
上訴人乙○○、丙○○、壬○○、丁○○、己○○、辛○○，已判決確定之連柏澄、
郭佳熊及少年Ｂ００、Ｃ００、Ｄ００、Ｅ００、Ｆ００、Ｇ００、Ｈ００
、
Ｉ００
、
Ｊ００、Ｋ００、Ｌ００、Ｍ００、Ｎ００、Ｏ００、Ｐ００、Ｑ００、
Ｒ００
、Ｓ００
、Ｔ００、Ｕ００、Ｖ００、Ｗ００、Ｘ００等數十人（以上少年均另由
少
年
法
庭審理）加入為組織成員，擔任各項職務（其組織架構及各人職務分配詳如原判決附
表一所示）。嗣於同年月十七日十九時許，在上開堂口處所，為警查獲，並扣得如原
判決附表二所示之物等情。因而將第一審關於庚○○、戊○○違反組織犯罪防制條例
部分及諭知乙○○、丙○○、辛○○、壬○○、己○○、甲○○無罪之判決撤銷，改
判論處庚○○發起主持犯罪組織，甲○○資助犯罪組織、戊○○、乙○○、丙○○、
辛○○、壬○○、己○○參與犯罪組織各罪刑，固非無見。
惟查：(一)、未經參與審理之法官參與判決者，其判決當然為違背法令，刑事訴訟法第
三百七十九條第十三款定有明文。核閱卷宗，本件原審參與審理之法官為曾德水、趙
功恒、楊貴雄，有審判筆錄在卷可稽（見原審卷(二)第一０一頁），而參與判決之法官
為曾德水、林立華、楊貴雄，則法官林立華未參與審理竟參與判決，其判決當然違
背法令。(二)、科刑之判決書所記載之犯罪事實，為論罪科刑適用法律之基礎，故凡於
適用法令有關之重要事項，必須詳加認定，明確記載，始足為適用法律之依據；而依
組織犯罪防制條例第二條規定，所稱犯罪組織，係指三人以上，有內部管理結構，以
犯罪為宗旨或以其成員從事犯罪活動，具有集團性、常習性及脅迫性或暴力性之組織
。原判決事實雖記載吳家瑋認其三聯會組織鬆散，不易管理，乃與曾為竹聯幫龍堂總
護法之庚○○接洽，欲藉加入竹聯幫犯罪組織名號約束幫眾，改設立竹聯幫分堂，庚
○○欣然答應，旋由庚○○發起成立天鷹堂之犯罪組織等情。但對於該天鷹堂是否確
已加入竹聯幫之組織？其以何項犯罪為宗旨？戊○○、乙○○、丙○○、辛○○、壬
○○、己○○等人，各於何時加入該組織？各成員從事何項犯罪活動？等適用法令有
關之重要事項，均未詳加認定，明確記載，遽行判決，自非適法。上訴人庚○○、甲
○○、戊○○、乙○○、丙○○、辛○○、壬○○、己○○等上訴意旨指摘原判決關
於渠等部分不當，非無理由，應認渠等部分有撤銷發回更審之原因。
二關於駁回部分（即丁○○部分）：
查上訴期間為十日，自送達判決後起算，刑事訴訟法第三百四十九條前段定有明文。
本件上訴人丁○○，經原審判決後，於民國九十年七月二日送達判決，有送達證書附
卷可按，其上訴期間，截至同年月十二日即已屆滿，其期間之末日又非星期日或其他
休息日，乃延至同年月十六日始行提起上訴，顯已逾期，其上訴自非合法，應予駁回
。
據上論結，應依刑事訴訟法第三百九十七條、第四百零一條、第三百九十五條前段，
判決如主文。
中      華      民      國    九十二    年      三      月    二十七    日
                              最高法院刑事第八庭
                                  審判長法官  莊  登  照
                                        法官  洪  明  輝
                                        法官  黃  一  鑫
                                        法官  魏  新  和
                                        法官  林  秀  夫
      右正本證明與原本無異
                                              書  記  官
中      華      民      國    九十二    年      四      月      二      日

司法院資訊處製作；財團法人民間司法改革基金會備份。
